【裁判字號】    88,重訴,1609
【裁判日期】    890313
【裁判案由】    違反槍砲彈藥刀械管制條例
【裁判全文】
台灣台中地方法院刑事判決                      八十八年度重訴字第一六九號
    公  訴  人  臺灣臺中地方法院檢察署檢察官
    被      告  甲○○
    選任辯護人  林家進
                杜立兆
右列被告因違反槍砲彈藥刀械管制條例案件，經檢察官提起公訴（八十八年度偵字第
八二○號），本院判決如左：
    主  文
甲○○未經許可，持有具殺傷力之爆裂物，處有期徒刑陸年，併科罰金新台幣參拾萬
元，罰金如易服勞役，以罰金總額與六個月之日數比例折算。
    事  實
一、甲○○未經許可，於民國八十七年十二月間某日，在其台中縣神岡鄉○○路四九
    七巷二十九號三樓租住處，自年籍住所不詳自稱「陳文龍」（綽號「阿龍」）之
    成年男子收受具殺傷力之爆裂物五顆，並將上開爆裂物五顆藏置於其上址租住處
    之床舖下，而未經許可非法持有之。嗣於八十七年十二月三十日上午六時許，甲
    ○○因騎乘車牌號碼ＡＳＹ－八一○重型機車贓車乙輛，行經台中縣大雅鄉○○
    路○段五十八號前為警查獲（竊盜部份業另案經台灣高等法院台中分院判決確定
    ），經甲○○帶同警員至其上址租住處查獲上開具殺傷力之爆裂物五顆。
二、案經台中縣警察局移送臺灣臺中地方法院檢察署檢察官偵查起訴。
    理  由
一、訊據被告甲○○固不諱言於前開時、地，遭警查獲爆裂物五顆，惟矢口否認右揭
    犯行，並辯稱：伊為警方查獲後遭警刑求，始於警訊中自白，又上開爆裂物係伊
    友人「陳文龍」（綽號「阿龍」）在案發前幾日帶到伊住處放置，但伊為警查獲
    前並不知情云云。被告之辯護人則以警員至被告上址住處搜索時未據提出搜索票
    ，乃屬非法搜索，故扣得之爆裂物五顆不得作為認定被告有罪之證據等語置辯。
    經查，本案經警查獲之爆裂物五顆，其中編號○一爆裂物，係以直徑四．四公分
    、高約七．二公分之塑膠瓶為容器，內裝鞭炮九個、燈泡頭一個、ＰＡＮＡＳＯ
    ＮＩＣ１．２Ｖ三號充電電池一個、報紙一小團、長約二．五公分之爆竹蕊三條
    、截斷之小金屬鍊、碎玻璃及黑色火藥約五公克，再將瓶蓋旋緊、外纏黑色膠帶
    ，並於瓶蓋上鑽一小孔、使用三條長約二．五公分之爆竹蕊為引信，利用點火引
    爆；其中編號○二爆裂物，係以底部直徑二．四公分、高約十公分之金屬手榴彈
    模型打火機為容器，內裝鞭炮三個、截斷之小金屬鍊、黑色火藥約○．五公克，
    外纏黃色膠帶後，再纏黑色膠帶，並於頂端鑽一小孔，使用長約二．五公分之爆
    竹蕊為引信，利用點火引爆；其中編號○三爆裂物，係以底部直徑三．一公分、
    高五．四公分之照相軟片盒為容器，內裝鞭炮一個、長約四公分之爆竹蕊三支及
    黑色火藥約十公克，外纏黃色膠帶，並於盒蓋頂端鑽一小孔，使用長約二．五公
    分之爆竹蕊為引信，利用點火引爆；其中編號○四爆裂物，外觀直徑約三．一公
    分、高約五公分、係以高約四．七公分、直徑○．八公分之鞭炮十個及兩個１．
    ５Ｖ之四號乾電池並排成一綑，外纏黑色膠帶後，再纏滿黃色膠帶，並使用十個
    鞭炮本身之十條爆竹蕊（各長約二．五公分）為引信，利用點火引爆；其中編號
    ○五爆裂物，外觀直徑約三．一公分、高約五．五公分、係以高約四．七公分、
    直徑○．八公分之鞭炮十四個並排成一綑，外纏黑色膠帶後，再纏滿黃色膠帶，
    並使用十四個鞭炮之爆竹蕊（各長約二．五公分）為引信，利用點火引爆；上開
    五顆爆裂物均結構完整，均具殺傷力，且上開五顆爆裂物經送請內政部警政署刑
    事警察局鑑驗之結果，均認結構完整皆具殺傷力，有該局八十八年一月二十五日
    刑偵五字第三七八六號爆炸（裂）物鑑驗處理通知書在卷可稽，是上開爆裂物五
    顆確均屬槍砲彈藥刀械管制條例第四條第一項第二款所稱之爆裂物無疑。雖被告
    辯稱曾遭警員以拳打腳踢之方式刑求云云，惟此為查獲之警員乙○○當庭結證堅
    決否認有何刑求之事，又經本院調閱被告於八十七年十二月三十日依本院羈押之
    裁定，送台灣台中看守所收押之健康檢查紀錄，被告於該日入所時，除左小臂、
    右小腿（膝部以下）及雙踝舊疤痕外，其餘均正常，有台灣台中看守所新收（借
    提還押）收容人內外傷紀錄表在卷可按，茍被告曾遭警拳打腳踢刑求，當無全無
    外傷之理，故被告辯稱曾遭警刑求，顯不足採。再查上開爆裂物五顆係在被告住
    處床下查獲，亦經證人乙○○於本院調查中結證甚明，並為被告所不否認，依上
    開爆裂物放置處所之隱密，應係刻意隱藏、放置，被告辯稱不知其住處有上開爆
    裂物，顯與常情有違，況被告既稱不知其住處有上開爆裂物，復稱上開爆裂物係
    其友人「陳文龍」（綽號「阿龍」）之人持至其住處放置，查被告既不知有上開
    爆裂物，如何能確知上開爆裂物係陳文龍所放置？所供前後矛盾不合情理，故被
    告所辯各詞顯屬事後卸責之詞，不足採信，上開爆裂物應係被告自「陳文龍」處
    收受後予以藏置、持有，洵堪認定。又八十七年十二月三十日上午六時許，被告
    因騎乘贓車而為警查獲後，係被告自願帶同警員至其上址住處搜索，業據被告於
    本院審理中供明，核與證人即查獲本案之警員乙○○於本院調查中結證稱係經被
    告同意帶警前往其住處搜索等語相符，按搜索為刑事訴訟法所定之強制處分，固
    採「令狀主義」，惟刑事訴訟法就搜索之強制處分之所以採「令狀主義」，無非
    係為落實憲法對人民居住、人身、財產權等基本權利之保障，而人民對其住宅是
    否允許他人進入並實行搜查，乃有處分權，故在經人民之同意下對其住宅為搜索
    ，縱令並未提出搜索票，亦難謂為違法搜索；況我國刑事訴訟法係採實質真實發
    現主義，並未如美國法制設有「毒果樹理論」（Poison tree doctrine）之規定
    ，認為未依法定程序所得之證據無證據能力，不得作為證據，從而，被告之辯護
    人辯稱上開爆裂物之取得係在未經提出搜索票之狀況下，搜索被告之住處所取得
    ，不具證據能力等語，亦不足採。
二、核被告甲○○所為係犯槍砲彈藥刀械管制條例第七條第四項之未經許可持有爆裂
    物罪。按刑事審判採彈劾主義，依刑事訴訟法第二百六十八條之規定，法院固不
    得就未經起訴之犯罪審判，但在起訴事實之同一性範圍內，法院如認被告成立犯
    罪，並非不得變更起訴書所引應適用之法條，予以論罪，此觀同法第三百條規定
    自明。所謂同一性事實，包括事實上一罪暨含實質上一罪及裁判上一罪在內之法
    律上一罪、具有不可分關係之各階段或各部分犯罪行為；同一犯罪之預備犯、未
    遂犯及既遂犯，僅屬行為階段上之區分，性質上並無不同，此三階段或三型態之
    犯罪事實，自具有同一性（最高法院八十七年度台上字第六四五號判決意旨參照
    ）。公訴人依被告於警訊、偵查中之供述，並除在被告住處查獲爆裂物五顆外，
    另扣得膠布一捲、陶瓶一只、接著劑一瓶等物，而認被告係犯槍砲彈藥刀械管制
    條例第七條第一項之未經許可製造爆裂物罪；惟查，被告之自白不得作為有罪判
    決之唯一證據，仍應調查其他必要之證據，以察其是否與事實相符，刑事訴訟法
    第一百五十六條第二項定有明文，查被告雖於警訊中自白上開爆裂物係其所製作
    云云，但就製作時間、方法則供稱：「土製炸彈係以衝天炮之黑色火藥充填於電
    池或玩具手榴彈內，外層包裹膠布，預留引信，上列爆裂物係於二天前在租住處
    製造，．．．」，於偵查中則供稱：「（土製炸彈等東西何用？）我把它們放在
    一堆，用塑膠袋包起來，怕危險。」、「（扣案炸彈五顆、製造炸彈用膠布、陶
    瓶、接著劑是誰的？）都是我的。」、「（是誰製造炸彈？）是我，在神岡製造
    ，是在被查獲前好幾個月，即約八十七年八月製造的。是我一人製作的。」等語
    ，查被告於警訊、偵查中就上開爆裂物製作之時間所供不一，令人起疑竇，又被
    告於警訊中所供製作上開爆裂物之方法，係以黑色火藥充填於電池或玩具手榴彈
    內，然上開爆裂物證物中並無以電池為容器者，又編號○一、○二、○三爆裂物
    中固有充填黑色火藥，然亦均充填數量分別為九個、三個、一個之鞭炮，編號○
    四、○五爆裂物則均未充填黑色火藥，單純以鞭炮並排綑紮而成，有內政部警政
    署刑事警察局之前揭爆炸（裂）物鑑驗處理通知書在卷可稽，足見上開爆裂物之
    主要材料應係鞭炮，而非黑色火藥，基上所述，被告於警訊中所供述之製作爆裂
    物之方法、材料，與上開爆裂物尚有未合；至扣案膠布一捲、陶瓶一只、接著劑
    一瓶，其中膠布、接著劑乃日常生活常用之物，而陶瓶一只，經本院於調查及審
    理中堪驗之結果，扣案之陶瓶外型呈瓮型，瓶口直徑約僅一公分，瓶口有一白色
    瓶塞，瓶身最寬處約四、五公分，高度（連瓶塞）約七公分，其外觀、材質均與
    經查獲之上開五顆爆裂物不符，要難逕以扣案之膠布一捲、陶瓶一只、接著劑一
    瓶等無相關之物，為被告確自製爆裂物之佐證，是本案除被告於警、偵訊中有瑕
    疵之自白外，並無其他積極證據足證上開爆裂物確為被告所製作，依前開說明，
    本案僅能證明被告有持有上開爆裂物之事實，從而，公訴人認被告右揭犯行係犯
    槍砲彈藥刀械管制條例第七條第一項之未經許可製造爆裂物罪，起訴法條尚有未
    洽，惟因兩罪之社會基本事實相同，應予變更起訴法條。爰審酌被告犯罪之動機
    、目的，犯罪之手段、所生危害及犯後態度等一切情狀，量處如主文所示之刑。
    並就罰金刑部分諭知易服勞役之折算標準。又在被告住處所查扣之五枚爆裂物均
    經送鑑並已拆解，已非違禁物，亦非供被告犯罪所用之物、或因犯罪所得之物；
    而扣案膠布一捲、陶瓶一只、接著劑一瓶，亦均難認係供被告犯罪所用或供犯罪
    預備之物，自均不宜另為諭知沒收，附此敘明。
三、又按修正後槍砲彈藥刀械管制條例第十九條第一項雖規定犯同條例第七條之罪，
    經判處有期徒刑者，應於刑之執行完畢或赦免後，令入勞動場所強制工作，其期
    間為三年。惟該規定不問對行為人有無預防矯治其社會危險性，一律宣告付強制
    工作三年，實不符法治國家保障人權原理下之比例原則，業於八十七年十二月十
    八日經司法院大法官會議釋字第四七一號解釋文，認此部份應自該解釋公布之日
    起不予適用，且犯該條例第十九條第一項所列舉之罪，應依個案情節符合比例原
    則部份與否，適用該條例宣告保安處分。查本案並無積極證據足為證明被告曾持
    爆裂物犯案，其單純持有爆裂物，犯罪案情尚屬單純，本院認其行為之危險性、
    嚴重性與該保安處分宣告之目的及必要性尚難謂相當，參酌司法院大法官會議釋
    字第四七一號解釋文意旨，爰不予宣告保安處分，併此敘明。
據上論斷，應依刑事訴訟法第二百九十九條第一項前段、第三百條，槍砲彈藥刀械管
制條例第七條第四項，刑法第十一條前段、第四十二條第三項，罰金罰鍰提高標準條
例第二條，判決如主文。
中        華        民        國    八十九    年    三    月    十三    日
                                臺灣臺中地方法院刑事第二庭
                                    審判長法  官  陳繼先
                                          法  官  游文科
                                          法  官  呂麗玉
右正本證明與原本無異。
如不服本判決，應於判決送達後十日內向本院提出上訴狀，上訴於臺灣高等法院臺中
分院( 須附繕本 )。
                                          書記官
中        華        民        國    八十九    年    三    月    十四    日
附錄：
槍砲彈藥刀械管制條例第七條第四項
未經許可，持有、寄藏或意圖販賣而陳列第一項所列槍砲、彈藥者，處五年以上有期
徒刑，併科新台幣一千萬元以下罰金。


司法院資訊處製作；財團法人民間司法改革基金會備份。
